【裁判字號】    88,訴,403
【裁判日期】    890127
【裁判案由】    偽造有價證券等
【裁判全文】
臺灣高雄地方法院刑事判決                          八十八年度訴字第四三號
    公  訴  人  臺灣高雄地方法院檢察署檢察官
    被      告  乙○○
    選任辯護人  蔡進清
右列被告因偽造有價證券等案件，經檢察官提起公訴（八十七年度偵字第一二八八八
號），本院判決如左：
    主  文
乙○○無罪。
    理  由
一、公訴意旨略以：被告乙○○於民國八十年六月間起，意圖為自己不法所有，未經
    其夫甲○○同意連續多次以「甲○○」名義參與由丁○○○所邀集之民間互助會
    共四會，並分別於八十四年一月間、八十四年五月間、八十四年十二月五日、八
    十六年一月間標取會款共計新台幣（下同）二百四十七萬元後，委由不知情之會
    首丁○○○代簽「甲○○」名義之得標會款金額之本票四紙，再由乙○○在本票
    上按捺指紋，並持回偽蓋甲○○印章後交由會首丁○○○收持為憑，致丁○○○
    陷於錯誤而交付如數之款項。詎乙○○標取會款後，並未按期繳交死會款項，丁○○○乃將乙○○所交付署名「甲○○」之上開本票向台灣高雄地方法院聲請對
    甲○○進行強制執行，並經法院裁定准許對甲○○強制執行，詎甲○○另對丁○○○提起確認本票債權不存在之訴，表明本票所蓋用之印章非其所蓋，亦未參加
    丁○○○所邀集之互助會及簽發系爭本票。丁○○○始知受騙，因認被告乙○○
    涉犯刑法第二百零一條第一項、第三百三十九條第一項之罪嫌云云。
二、按犯罪事實應依證據認定之，無證據不得推定其犯罪事實；不能證明被告犯罪者
    ，應諭知無罪之判決，刑事訴訟法第一百五十四條、第三百零一條第一項分別定
    有明文。又認定不利於被告之事實，須依積極證據，苟積極證據不足為不利被告
    之認定時，即應為有利於被告之認定，更不必有何有利之證據（最高法院三十年
    上字第八一六號判例參照）。
三、本件公訴人認被告涉犯前開偽造有價證券、詐欺犯行，無非是以告訴人丁○○○
    之指訴暨證人丙○○○、邱尤淑貞、甲○○之證詞及互助會單、裁定、民事判決
    、本票（即票號、面額分別為ＣＨ○六一○四一號、三十九萬元；ＣＨ○六
    一○四三號、一百三十萬元；四四○一一一號、三十三萬元；四四○一一○
    號、四十五萬元之本票影本各一紙）等件為憑，再綜以被告坦認有參加告訴人所
    召集之互助會及於本票上捺指印等為其主要論據。訊之被告乙○○固坦承曾參加
    丁○○○所召集之互助會及於二紙本票上捺指印等事實，惟矢口否認有偽造有價
    證券、詐欺犯行，辯稱：伊不識字，沒有在如附表所示之本票上簽伊夫甲○○姓
    名，也沒有將該等本票拿回家蓋用伊夫甲○○之印章，僅於丁○○○告知會已到
    期，拿二張本票要伊蓋章時，在該二張本票上捺指紋，但也不知道該二張本票是
    否在本案四張本票中等語。經查：
  （一）證人邱尤淑貞、閻陳省所述固足證明被告確有參加告訴人所邀集之上開互助
        會，然此已據被告供明在卷（見偵查卷第五十一頁反面、本院八十八年三月
        十六日、同年八月十日、同年月十八日、同年十二月九日審判筆錄），且有
        互助會單可稽，而被告固亦供承曾依告訴人之要求，在二張不詳本票上捺指
        印（見偵查卷第五十一頁反面、本院八十八年八月十日、同年月十八日、同
        年十二月九日、八十九年一月十三日審判筆錄），但否認有在上開四張本票
        上捺指印及同意告訴人在該等本票上簽「甲○○」姓名之情事，然告訴人則
        自陳上開四張本票上係其依被告指示書寫發票人「甲○○」之姓名後，交由
        被告當場捺指印，再由被告拿回家蓋章，交其收執時已蓋有甲○○之印章等
        語在卷（見偵查卷第一頁反面刑事告訴狀、八十八年十月二十日刑事告訴理
        由狀、本院八十八年八月十八日審判筆錄），而上開四張本票上之指紋經本
        院送請法務部調查局進行鑑定結果，票號ＣＨ○六一○四一號、ＣＨ○六一
        ○四三號之二張本票上之指紋並非被告所有，而票號四四○一一一號、四四
        ○一一○號之二張本票上之指紋則因印泥淤積紋線模糊不清，無法進行比對
        ，有該局八十八年十一月十一日（88）陸（二）鑑定通知書一件附卷可稽，
        依該鑑定結果，告訴人所述顯難採信，是告訴人經本院告知並提示上開鑑定
        結果後，雖改稱：「指紋即使是別人的，也算是偽造」、「我是讓被告拿回
        去蓋的」等語（見本院八十八年十二月九日審判筆錄），然其既自陳上開本
        票上被告之指印，係被告當場所捺，果如其所言，上開本票上之指紋自應均
        為被告所有，而無偽造之可能，是縱被告有參加上開互助會，且供承有在二
        張本票上捺指印，而上開四張本票中又有二張本票無法進行比對，然上開四
        張本票中既有二張確非被告所捺，足見告訴人之指訴不足採信。
  （二）至告訴人雖援引證人丙○○○於民事事件（即本院八十八年度鳳簡字第八十
        八號、八十八年度簡上字第二三三號、八十八年度鳳簡字第二八八號、八十
        八年度簡上字第二三二號）及偵查中之證詞以證明被告之夫甲○○有親自在
        上開本票中之面額四十五萬元本票上蓋用印文，該印文與其他三張本票上之
        印文係屬同一，故上開四張本票上之「甲○○」印文確係蓋自甲○○所有之
        印章，被告之夫甲○○既否認該等本票係伊同意簽發，且亦經上開民事判決
        確認告訴人就該等本票債權不存在確定，自為被告盜用並偽造上開本票云云
        ，然此不僅為被告所否認，且證人即被告之夫甲○○於偵審中均否認曾有同
        意蓋章或簽名情事（見本院八十八年三月十六日審判筆錄、偵查卷第二十頁
        反面），再參諸告訴人於上開八十七年度鳳簡字第八八號民事案件中所述：
        「我是後來才要求他開本票，他有還我二十一萬五千元」、「乙○○說他拿
        不到印章，我說你要想辦法，或看是自己去刻一個，後來他就拿票（已蓋好
        章）給我」等語（見該卷八十七年二月二十四日言詞辯論筆錄），足知告訴
        人明知被告之夫甲○○並未同意在本票上簽章，此從告訴人自陳上開本票上
        「甲○○」之姓名均為其所代簽，益可得徵，是被告之夫甲○○自不可能與
        被告同往告訴人住處簽蓋上開面額四十五萬元之本票。又證人丙○○○雖於
        偵查中及上開民事事件中均到庭證稱有目睹被告及其夫甲○○於四十五萬元
        之本票上蓋章，然依其所述：「他夫妻有去，乙○○有交錢給會首，我寫到
        會，都是丁○○○寫給我們的，我確有目睹看到乙○○交本票，我知他們私
        下談和解一百萬元，但乙○○後來反悔」（見偵查卷第二十八頁）、「甲○○及乙○○和我都有跟丁○○○的會，我標到會款後，因乙○○向丁○○○
        借錢，但會款是我標到丁○○○要交會款給我，所以我們三人就談，我交錢
        給丁○○○，丁○○○再轉交給乙○○，我拿丁○○○的票」（見上開八十
        八年度簡字第八八號卷八十七年二月二十四日言詞辯論筆錄）、「我有親眼
        看到甲○○蓋四十五萬元這張票的印章」、「我是在丁○○○家結算原告（
        指甲○○）夫妻替被告（指丁○○○）做的狗籠及鐵屋的錢時，看到甲○○
        開的」（見上開八十八年度簡字第八八號卷八十七年三月十日言詞辯論筆錄
        ）、「對三十三萬的本票我不清楚，祇知四十五萬元部分」、「四十五萬的
        票是甲○○到劉節妹那邊算的會錢，是劉節妹向我借三十萬元，至於她借何
        人我不知，但見劉節妹給四十五萬元給甲○○夫婦，有見本票已寫好，甲○○當場蓋章，乙○○則捺手印，時間約一年多，在劉節妹家約晚上八點多左
        右發生的情況」（見八十七年度簡上字二三二號卷八十七年六月十九日準備
        程序筆錄）等語內容以觀，先是陳稱證人甲○○是在被告夫妻在與告訴人結
        算狗籠及鐵屋款項時，簽發上開四十五萬元本票，後又改稱是在結算會款時
        所簽發，前後所述不一，而前開案件之受命法官就當時現場狀況，隔離訊問
        證人丙○○○與告訴人時，二人分別證稱、陳稱：「劉節妹的兒子在場及另
        一不認識之人在場」、「無其他人在場」等語（均見上開八十七年度簡上字
        第二三二號卷八十七年六月十九日準備程序筆錄），所述顯不相符，況依證
        人丙○○○前開所述及告訴人所自陳，證人丙○○○亦為告訴人所召集之上
        開互助會會員，且係其將標得之會款借予告訴人再轉借被告，是其所為證言
        即因本身有利害關係，尚難遽以採信，自不足以據為不利於被告之認定。
  （三）告訴人雖另於前開八十七年度簡上字第二三三號民事事件中又舉證人劉淑瑾
        、李清溪以證明被告確有積欠其會款債務，且曾談及和解，被告及其夫簽發
        上開本票並非無因云云，然證人李清溪不清楚告訴人與被告間會款及和解等
        情，業據該證人陳明在卷（見該卷八十七年六月三十日準備程序筆錄），至
        證人劉淑瑾固證稱：「被上訴人（指甲○○）的女兒曾於電話中說過，曾玉
        琴也曾口頭說過，我也曾與曾玉琴去找過甲○○，但找過那次未提及一百萬
        之事，她女兒說要先還一百萬元，等撤銷查封再去抵押借款還清，她女兒是
        說會款為她母親欠的，曾玉琴也大概說相同之事，那次去甲○○家收會錢時
        ，甲○○說未跟會，為何要向他收會錢，並表示是其太太跟的」等語（見該
        卷八十七年六月三十日準備程序筆錄），然縱足證明被告有積欠告訴人會款
        ，亦尚難憑此即認被告有偽造上開本票之犯行。
  （四）按刑法第三百三十九條第一項詐欺罪之成立，以意圖為自己或第三人不法所
        有，以詐術使人將本人或第三人之物交付為要件。所謂以詐術使人交付，必
        須被詐欺人因其詐術而陷於錯誤，若其所用方法，不能認為詐術，亦不致使
        人陷於錯誤，即不構成該罪（最高法院四十六年臺上字第二六○號判例參照
        ）。一般互助會固有於會員得標後，由該會員簽發本票，以擔保會款之繳納
        之慣例，惟本件縱如告訴人所言，上開四張本票係被告為擔保其互助會會款
        而簽發後交由告訴人收執，然依告訴人於刑事告訴理由狀所載：「被告於民
        國八十年六月間起，即陸續以其自己及家人甲○○、江志成等名義，參加告
        訴人於高雄縣仁武鄉○○村○○路十二號自宅召開之民間互助會，並陸續標
        走會款，合計共新台幣（下同）二百四十七萬元，嗣後即未再付款，經告訴
        人多次催討，被告乃委由告訴人代簽「甲○○」名義之本票四紙，而由被告
        於本票上按捺指紋，並將本票持回後蓋上甲○○印章，而交予告訴人收執為
        憑」（見八十八年四月二十日刑事告訴理由狀）及於本案審理、八十七年簡
        上字第二三三號案件調查時陳稱：「‧‧‧票是後來因一直未付，事後才談
        說要開票的‧‧‧‧」（見本院八十八年八月十八日審判筆錄）、「本件本
        票為會款債務，是自標到會後均無付死會，所以我總共加起來金額，才請被
        上訴人（指甲○○）的太太（指被告乙○○）開本票」（見八十七年簡上字
        第二三三號卷八十七年六月十六日準備程序筆錄）等語，可知上開四張本票
        並非因告訴人所召集之上開互助會有前開所述之慣例而簽發，而是被告標得
        上開各該互助會並取得標金後，未按期繳納會款，告訴人屢經催討，恐無法
        收取，才要求被告簽發後交其收執，以供擔保，足見該等本票係被告依合會
        關係取得會款之後，告訴人才要求被告簽發，而非因被告簽發該等本票後，
        告訴人始將上開各互助會之會款交給被告，亦即告訴人給付被告各該互助會
        之會款，係基於合會關係，自難認為被告有施用詐術，而告訴人有陷於錯誤
        之情事。況本件被告固坦承曾在二張本票上捺指印之事實，但否認曾簽發上
        開四張本票以擔保互助會會款，而上開四張本票經送鑑定結果，無法認定該
        四張本票上之指印係被告所捺一節，亦已如前述，則告訴人陳稱該等本票係
        被告捺指印後而簽發後，交由其收執，以擔保互助會會款云云，並無積極佐
        證，是公訴人認被告在該等本票係被告所捺指印後交由告訴人收持，致告訴
        人陷於錯誤而交付如數之款項，尚非可採。況告訴人亦自陳：「（會款部分
        ）有告（民事），被告八十一年到八十六年付四十一萬五千元，其他都沒有
        付」（見本院八十八年八月十八日審判筆錄）、「我是後來才要求他（指乙○○）開本票，他有還我二十一萬五千元」（見八十七年度鳳簡字第八八號
        卷八十七年二月二十四日言詞辯論筆錄）等語在卷，果如告訴人所述，上開
        本票係因被告未按期繳納死會會款，而簽發予告訴人收執以擔保會款之繳納
        ，則被告如自始即有詐欺意圖，自無再簽發上開本票予告訴人收執，以供擔
        保，並償還部分款項之必要，故不論上開四張本票是否被告所捺指並交由告
        訴人收執以為擔保，均難認被告自始即有詐欺意圖，或有施用詐術，而告訴
        人有陷於錯誤給付財物等情，核與前揭詐欺取財罪之構成要件有間，自難以
        該罪相繩。
  （五）綜上所述，既無積極證據足資證明被告有偽造上開本票之犯行，又與詐欺取
        財罪之構成要件不符，而前開民事裁定、民事判決及本票等固足認被告之夫
        甲○○否認有同意或簽發上開本票非無可採，然尚不得據此推論該等本票即
        為被告所擅自蓋印簽發，自難以偽造有價證券、詐欺取財罪相繩，此外，復
        查無其他積極證據，足資證明被告確有本件之偽造有價證券、詐欺犯行，自
        屬不能證明犯罪，應為無罪判決之諭知。
據上論斷，應依刑事訴訟法第三百零一條第一項，判決如主文。
中      華      民      國    八十九      年    一      月    二十七    日
                                  臺灣高雄地方法院刑事庭
                                      法  官  李麗珠
右正本證明與原本無異。
如不服本判決，應於判決送達後十日內，向本院提出上訴狀。
                                      書記官  簡鴻雅
中      華      民      國    八十九      年    一      月    二十八    日


司法院資訊處製作；財團法人民間司法改革基金會備份。
